最高法院刑事判決　　　　　　　　　　　　　　　九十一年度台上字第一一三六號
　　上　訴　人　台灣高等法院台中分院檢察署檢察官
　　被　　　告　甲○○
　　　　　　　　乙○○
　　右二人共同
　　選任辯護人　張績寶律師
　　被　　　告　丙○○
右上訴人因被告等貪污案件，不服台灣高等法院台中分院中華民國九十年四月十二日
第二審判決（八十九年度上訴字第二０六三號，起訴案號：台灣南投地方法院檢察署
八十八年度偵字第四０一六號），提起上訴，本院判決如左：
    主  文
原判決撤銷，發回台灣高等法院台中分院。
    理  由
本件原判決以檢察官公訴意旨略稱，被告甲○○、乙○○分別係南投縣埔里鎮長及該
鎮公所之總務人員，就該鎮公所辦理之工程招、開標，為其等主管、督監之事務。竟
基於共同收取回扣之概括犯意，與承包該鎮公所工程為業之被告丙○○謀議。利用甲
○○經辦發包公用工程之機會，於辦理指定比價之工程發包時，蓄意指定特定廠商參
與比價。且以虛偽比價、洩漏底價之方式，將工程交予丙○○施作，而向丙○○收取
發包工程款二成之回扣。於民國八十三年四月至八十四年十月，該鎮公所辦理如第一
審判決附表所示四十一件工程發包前，洩漏指定之投標廠商名單及工程底價等予丙○
○。復由乙○○通知丙○○至該鎮公所領取欲參與投標廠商之標單，再由丙○○向該
等廠商借牌。且委由其妻廖宜琪開立投標廠商作為押標金之票據，自行填寫標單，作
形式上三家以上廠商投標。乙○○則配合製作開標紀錄，由丙○○圍標得標承作。甲
○○因之向丙○○收取回扣款計新台幣（下同）一千六百三十餘萬元。又八十四年七
月間，宇達營造有限公司以三千六百八十萬元，標得該鎮公所發包之七十九線鯉魚潭
路面改善工程，隨即轉包與益昌營造有限公司負責人陳木川承作。甲○○乃透過有幫
助收取回扣犯意之丙○○，向陳木川索取工程款百分之六之回扣。陳木川認為不合理
，僅同意支付六十萬元。而於同年八月三十日，囑其妻游鳳卿提領現款六十萬元，交
由丙○○轉交甲○○等情。因認甲○○、乙○○涉犯貪污治罪條例第四條第一項第三
款之經辦公用工程收取回扣罪嫌，丙○○則為該罪之幫助犯等情。惟經審理結果，認
為不能證明被告等犯罪，乃維持第一審諭知被告等無罪之判決，駁回檢察官在第二審
之上訴，固非無見。
惟查：(一)供述證據有部分前後不符，究竟何者為可採，法院本得依其自由心證予以斟
酌，若其基本事實之陳述與真實性無礙時，仍非不得予以採信，非謂一有不符，即認
其全部均為不可採信。原判決以丙○○所供，前後相左，乃認其所供不足採，而推論
被告等被訴犯行係屬不能證明。然稽諸卷內資料，丙○○於南投縣調查站、偵查中、
第一審及原審，一再供稱甲○○、乙○○有被訴之犯行（見他字卷第十七至二一、二
四至二七、三六、三九、二二三至二三０、二四二至二四七、二五七至二五九、三０
六頁、偵查卷第一宗第三一一頁、第一審卷第一宗第三六、三七、七三、七五頁、第
二宗第二五、一二三至一五五頁、原審卷第五八至六三、七六至七九、八八、八九頁
）。其前後供述究竟前後有何不符？若有不符，其基本事實之陳述是否有礙真實性？
何以全部不予採取？原判決未詳予闡述，即逕為前開認定，要屬理由不備。(二)原判決
引用第一審判決，認前開南投縣埔里鎮公所發包之七十九線鯉魚潭路面改善工程，係
由宇達營造有限公司標得後，轉包予陳木川所經營益昌營造有限公司施作。甲○○縱
有意收取回扣款，亦應向宇達營造有限公司收取，而不致向轉包之益昌營造有限公司
為之（見第一審判決理由五之（四）之(二)）。而推斷甲○○並無透過丙○○向陳木川
收取回扣情事。然據陳木川供稱：益昌營造有限公司轉包該工程後，丙○○告訴伊鎮
長甲○○要錢，暗示作為工程回扣，伊感覺甲○○有權力扣工程款，而交付工程回
扣六十萬元等情（見他字卷第六八、六九頁）。按該工程若由陳木川所經營之益昌營
造有限公司實際轉包施作，則該工程施作過程中之監工、驗收等事宜，是否屬於甲○
○之主管業務？如何謂甲○○絕不致向轉包該工程之益昌營造有限公司負責人陳木川
收取回扣，尚非無疑。乃原審未詳予調查究明，即遽為前揭推論，要嫌速斷，且有理
由不備之違誤。(三)原判決引用第一審判決，謂有關丙○○所稱，甲○○指示其交付余
武龍競選經費五百萬元作為回扣部分，丙○○自何處提領該筆現金、如何提領等，並
未能提出證據以供審酌，而推斷丙○○之斯項供述不足採。然丙○○於八十八年四月
二十九日南投縣調查站調查時，已提出其所稱提領該五百萬元之銀行交易明細附卷，
作為佐證（見他字卷第二三０、二四０頁）。乃原審就上揭證據資料未詳予調查釐清
，即為前開認定，難謂已盡調查能事。(四)測謊鑑定，係依一般人在說謊時，會產生遲
緩、緊張、不安等心理波動現象，而以科學方法，由鑑定人利用測謊儀器，將受測者
之情緒波動反應情形加以記錄，用以判別受測者之供述是否真實。故測謊鑑定，倘鑑
定人具備專業之知識技能，復事先獲得受測者之同意，所測試之問題及其方法又具專
業可靠性時，該測謊結果，雖不能採為判決之唯一及絕對的依據，但非無證據能力，
仍得供裁判之佐證。本件第一審判決以乙○○係於身體狀況不佳下，接受法務部調查
局所為測謊鑑定，而未予採取該測謊鑑定所呈現不利於甲○○、乙○○之結果。檢察
官不服第一審判決，於上訴意旨主張若質疑上開測謊鑑定之可信度，可待乙○○、甲
○○身體狀況良好時重行測謊鑑定。乃原審就檢察官斯項聲請調查之事項，未予調查
，又未認其無調查之必要，以裁定駁回之，亦未於判決理由內予以說明，尚屬理由不
備。(五)檢察官不服第一審判決，於上訴意旨列舉相關事證，主張甲○○、乙○○確有
與丙○○勾結，指定特定廠商、洩漏底價、借牌投標圖利；及甲○○曾指示丙○○交
付余武雄競選經費五百萬元，由余武雄之親戚蔡國威代收，以抵付部分回扣款；暨甲
○○確指示丙○○交付系爭八張公庫支票，作為回扣款等情。其上訴意旨所主張上開
各情，究竟如何不足採？原判決未詳加審究論述，即籠統謂其上訴無理由，而駁回上
訴，難謂無理由不備之違誤。況所引用作為判決內容之第一審判決，其第二十頁與第
二十一頁、第二十二頁與第二十三頁、第二十四頁與第二十五頁內容，有相互錯置情
事；且就第二十五頁內容重複記載；又其第二十五頁後即接第二十七頁，而無第二十
六頁，由前後記載內容以觀，顯有漏載情形。乃原審未予糾正，即遽予引用，亦欠允
洽。以上或為上訴意旨所指摘，或為本院得依職權調查之事項。檢察官上訴意旨指摘
原判決不當，非無理由，應認有發回更審之原因。至檢察官於提出之上訴書，已蓋其
印章。依民法第三條第二項之規定，其蓋章與簽名生同等之效力。且檢察官已於其所
提出上訴理由書簽名，故並無甲○○、乙○○所主張上訴不合法情事，附此敘明。
據上論結，應依刑事訴訟法第三百九十七條、第四百零一條，判決如主文。
中      華      民      國    九十一    年      三      月      六      日
                              最高法院刑事第六庭
                                  審判長法官  吳  雄  銘
                                        法官  池  啟  明
                                        法官  郭  毓  洲
                                        法官  吳  三  龍
                                        法官  徐  文  亮
      右正本證明與原本無異
                                              書  記  官
中      華      民      國    九十一    年      三      月     十一     日
